【裁判字號】    96,重上更(三),55
【裁判日期】    970521
【裁判案由】    貪污治罪條例等
【裁判全文】
臺灣高等法院臺中分院刑事判決    96年度重上更(三)字第55號
上  訴  人  臺灣彰化地方法院檢察署檢察官
被      告  丙○○
選任辯護人  楊玉珍律師
            洪煌村律師
            張柏山律師
上列上訴人因被告貪污治罪條例等案件，不服臺灣彰化地方法院
90年度訴字第71號中華民國92年 4月30日第一審判決（起訴案號
：臺灣彰化地方法院檢察署89年度偵字第8716號），提起上訴，
，經判決後，由最高法院第3次發回更審，本院判決如下：
    主    文
原判決關於丙○○部分撤銷。
丙○○犯行使業務登載不實文書罪，處有期徒刑陸月，如易科罰
金，以銀元參佰元即新臺幣玖佰元折算壹日；減為有期徒刑參月
，如易科罰金，以銀元參佰元即新臺幣玖佰元折算壹日，緩刑貳
年。
    犯罪事實
一、丙○○自民國85年12月間起，至89年 1月10日止，擔任彰化
    縣埔心鄉衛生所（下稱埔心鄉衛生所）主任兼醫師，其將於
    89年 1月11日離職，並計畫在埔心鄉衛生所附近自行開業，
    因見該衛生所並無立即接任之醫師，且擔心接任醫師之用藥
    習慣不同，致現存藥品可能會過期而造成醫療資源浪費，為
    以「自費處方」之方式，自費購買埔心鄉衛生所之庫存藥品
    ，竟於89年1月10日下午，明知其本人、張麗卿(經原審判決
    無罪確定）、楊陳麗觀、徐莊玫瑛均無掛號看診之情事，仍
    擅自以徐莊玫瑛名義及徵得張麗卿、楊陳麗觀之同意，連同
    其本人之名義，予以自費掛號看診，接續於屬醫療業務文書
    之處方箋診斷欄內，各虛偽登載「其他急性上呼吸道感染」
    後，再開列所要自費購買之藥品名稱、數量，進而持該等業
    務登載不實之處方箋，交付埔心鄉衛生所藥師陳素貞（經本
    院前審判決無罪確定），依各處方箋所列名稱、數量之藥品
    交付予丙○○，足生損害於埔心鄉衛生所病歷資料管理之正
    確性及徐莊玫瑛。
二、案經彰化縣政府政風室移請臺灣彰化地方法院檢察署檢察官
    偵查起訴。
    理    由
一、證據能力方面：
  (一)本件如後所引用證人之警詢證言固屬被告以外之人於審判
      外之陳述，然本案當事人於本院調查證據時，就該等證言
      之證據能力並未聲明異議，依刑事訴訟法第159條之5第 2
      項規定，視為有同條第 1項之同意，且本院審酌上開警詢
      筆錄作成時之情況，並無證明力過低或違法取得之情形，
      應屬適當，依刑事訴訟法第159條之5第 2項規定，均有證
      據能力，自得作為證據。
  (二)本案如後所援用證人於偵查中經具結之證言，按卷內資料
      查無顯不可信之情形，依刑事訴訟法第159條之1第 2項規
      定，亦認有證據能力，當得作為證據。
二、訊據被告丙○○矢口否認有何犯行，辯稱：因擔心庫存藥品
    可能過期而造成醫療資源浪費，為自費購藥而開立該 4紙處
    方箋，因診斷欄必需有資料鍵入，不可空白，方隨意鍵入一
    疾病代碼，且有徵得徐莊玫瑛之同意云云。經查：
  (一)被告如何於89年 1月10日下午，因即將於翌日辭去埔心鄉
      衛生所主任兼醫師之職務，並計畫自行開業，見該衛生所
      並無立即接任之醫師，且擔心接任醫生之用藥習慣不同，
      致現存藥品可能會過期而造成醫療資源浪費，為以「自費
      處方」之購藥方式，自費購買埔心鄉衛生所之庫存藥品，
      乃徵得張麗卿、楊陳麗觀之同意，以實際上未掛號看診之
      張麗卿、楊陳麗觀、其本人及徐莊玫瑛等名義，予以自費
      掛號看診，分別在處方箋診斷欄內，各登載「其他急性上
      呼吸道感染」後，再開列所要自費購買之藥品名稱、數量
      ，進而持該等處方箋，交付埔心鄉衛生所藥師陳素貞，依
      各處方箋所列名稱、數量之藥品交付予被告等情，業據被
      告坦承不諱，核與證人張麗卿、楊陳麗觀、徐莊玫瑛、王
      素貞證述之情節相符，並有埔心鄉衛生所處方箋 4份在卷
      可憑，堪認被告明知其本人、張麗卿、楊陳麗觀、徐莊玫
      瑛於89年 1月10日下午均無掛號看診之情事，仍於處方箋
      診斷欄內，各虛偽登載「其他急性上呼吸道感染」。
  (二)被告丙○○雖辯稱：曾徵得徐莊玫瑛同意而掛號云云，惟
      證人徐莊玫瑛結證：被告未曾告訴我要借用我的名義購藥
      ，被告離職當天早上我掛號一次，下午未曾掛號等語（見
      本院更(二)卷第97、98頁)，則89年1月10日下午徐莊玫瑛當
      天第二次掛號部分，應係被告未徵得徐莊玫瑛之同意，即
      擅自以徐莊玫瑛名義掛號甚明。
  (三)被告為埔心鄉衛生所主任，雖屬公務員，惟其以醫師身分
      為求診者進行診斷、治療、開立處方，乃屬醫病之診療關
      係，乃私經濟行為，是埔心鄉衛生所處方箋既係被告依據
      看診結果，表明病患基本資料、看診日期、治療方式及給
      藥等均屬私經濟行為之醫療業務事項，非關公共行政事務
      ，當係業務上之文書，並非公文書甚明。被告明知其本人
      、張麗卿、楊陳麗觀、徐莊玫瑛均未自費掛號看診，且未
      徵得徐莊玫瑛之同意，竟在業務上所製作之處方箋診斷欄
      內，各登載「其他急性上呼吸道感染」，並交付王素貞而
      持以行使，當足生損害於埔心鄉衛生所病歷資料管理之正
      確性及徐莊玫瑛。
  (四)衛生所之電腦程式設計，在輸入藥名前，必須先輸入診斷
      等情，固經證人即彰化縣伸港鄉衛生所前任主任兼醫師鄭
      聖賢於原審到庭結證屬實（見原審卷第3宗第495至498頁)
      。又被告於即將離職之際，因埔心鄉衛生所並無立即接任
      之醫師，且擔心接任醫生之用藥習慣不同，致現存藥品可
      能會過期而造成醫療資源浪費，乃興自費購買埔心鄉衛生
      所庫存藥品之舉，立意雖佳，惟其並非不可循其他合於法
      定程序之方式為之，竟明知未有診斷之不實事項，仍登載
      於其業務上作成之處方箋，並持以行使，自難解免行使業
      務登載不實文書之罪責。
  (五)綜上所述，被告業務文書登載不實並持以行使之犯罪事證
      已臻明確，所辯乃畏罪卸責之詞，無可採信，其犯行洵堪
      認定，應依法論罪科刑。
三、公訴意旨另以：被告明知領取埔心鄉衛生所購進之藥品有一
    定之程序，竟為節省在外自行開業所需之藥品成本，意圖為
    自己不法之所有，利用89年 1月10日任職埔心鄉衛生所主任
    兼醫師之最後一日，以前揭虛偽開立之不實自費處方箋，並
    按該等處分箋中所列少於原應支付藥價之自付金額，將藥費
    新臺幣（下同）90,000元交予不知情之埔心鄉衛生所掛號收
    費員蕭美惠，再由藥師陳素貞將實際上藥價為 303,994元之
    藥品交予被告，以此方式侵占公有財物。因認被告涉有貪污
    治罪條例第4條第1項第 1款之侵占公有財物罪嫌（依上開起
    訴之犯罪事實，尚可能構成同條例第5條第1項第 2款利用務
    上之機會詐取財物罪嫌）。經查：
  (一)按犯罪事實應依證據認定之，無證據不得認定犯罪事實；
      又不能證明被告犯罪或其行為不罰者，應諭知無罪之判決
      ，刑事訴訟法第154條第2項第301條第1項分別定有明文
      。又所謂認定犯罪事實之證據，係指足以認定被告確有犯
      罪行為之積極證據而言，該項證據自須適合於被告犯罪事
      實之認定，始得採為斷罪之資料；且如未能發現相當確實
      證據，或證據不足以證明，自不能以推測或擬制之方法，
      以為裁判之基礎；而認定犯罪事實所憑之證據，雖不以直
      接證據為限，間接證據亦包括在內，然而無論直接證據或
      間接證據，其為訴訟上之證明，須於通常一般人均不致有
      所懷疑，而得確信其為真實之程度者，始得據為有罪之認
      定，倘其證明尚未達到此一程度，而有合理之懷疑存在時
      ，即難遽採為不利被告之認定（最高法院76年台上字第49
      86號判例參照）。另刑事訴訟法第161條第1項規定：檢察
      官就被告犯罪事實，應負舉證責任，並指出證明之方法。
      因此，檢察官對於起訴之犯罪事實，應負提出證據及說服
      之實質舉證責任。倘其所提出之證據，不足為被告有罪之
      積極證明，或其指出證明之方法，無從說服法院以形成被
      告有罪之心證，基於無罪推定之原則，自不能為被告有罪
      之判決。
  (二)公訴人認被告涉有此部分罪嫌，無非係以被告前揭取得埔
      心鄉衛生所藥品之實際價格為 303,994元，有彰化縣埔心
      鄉衛生所89年9月26日彰心衛字第931號函可憑，被告卻於
      開立處方時將費用故意低列，僅支付90,000元，顯有以低
      價取得埔心鄉衛生所庫存藥品而將之侵占後供己使用之故
      意。又被告具有醫師資格，依法亦可調配藥品，平時於開
      立處方箋時對藥價亦應有一定之認識，依臺灣省立醫療院
      所收費一覽表、行政院衛生署所屬醫療機構收費之規定，
      均規定普通藥（劑費）以進價加 20%計收，高價藥（劑費
      ）以進價加 15%計收，是實際上被告應繳納之藥費應約40
      萬元而不只 303,994元，然其取走藥品後卻僅支付4分之1
      不到之藥價，益證被告確有侵占（或詐取財物）之故意，
      為其主要論據。惟訊據被告堅決否認有何侵占或詐取公有
      財物之犯行，辯稱：伊於離職之前一日，因擔心該衛生所
      無立即接任之醫師，或用藥習慣不同，致現存藥品過期而
      造成醫療資源浪費，才決定自費購藥，因當日全天仍須看
      診，乃於當日下午先以伊及伊母親名義掛號自費購藥，利
      用該二個空檔慢慢將一些藥名輸入電腦，因欲購買之藥品
      很多，來不及將藥名全部輸入，便先行列印該兩份形式上
      為處方箋之購買藥名明細表，並繼續看診，看到最後幾個
      病患，才想到還有一些欲自費購藥之藥名尚未輸入，才又
      徵得衛生所同事張麗卿及徐莊玫瑛之同意，以他們名義掛
      號自費購藥，繼續輸入伊所欲購買之藥名，藥價部分係因
      伊輸入藥名中途，金額大概是幾千元，後來電腦出現＊＊
      ＊＊符號，伊對電腦外行，不知如何排除，心想約乘以 2
      倍，粗估大約每份明細表藥費20,000元即足夠，最後一張
      明細表輸入後，擔心上開粗估之每張藥價20,000元會有不
      足，乃於最後一張明細表多加10,000元而輸入藥價30,000
      元，合計共90,000元，並向相關人員表明多退少補，後來
      衛生所代主任乙○○到診所告知伊所付藥費不足時，伊當
      時還因驚訝差額過大，懷疑有無誤算而與乙○○發生不悅
      ，嗣經伊自行仔細核算確屬無誤後，即速補足差額，絕無
      侵占或詐取公有財物之故意等語。
  (三)被告於89年 1月10日下午，先後以其個人、楊陳麗觀、張
      麗卿、徐莊玫瑛之名義掛號，分別開立計 4張自費處方箋
      ，並於處方箋收費「合計欄」，依序分別為20,000元、20
      ,000元、20,000元及30,000元之記載，有各該處方箋影本
      在卷可稽（見89年度他字第190號偵查卷第33至35頁)。又
      根據上開 4張處方箋所記載之「使用藥品」品名與數量，
      被告部分之處方箋藥品總價應為95,627.15元(處方箋自動
      計算金額為95,628元）；楊陳麗觀部分之處方箋藥品總價
      應為51,421元；張麗卿部分之處方箋藥品總價應為76,110
      元；徐莊玫瑛部分之處方箋藥品總價應為80,835元等情，
      除據埔心鄉衛生所人員核計明確外，並為被告所是認，核
      與證人即彰化縣政府醫療課承辦人員許禎華證述：「（問
      ：對本案藥費之計算是否以醫療行為之處方箋為計算基礎
      ？）‧‧‧醫療行為之處方箋與自行購藥是不同的。本件
      楊醫師 4份處方的藥品計算，醫政課的人員開會時認為不
      是醫療的處方，至於如何計價是依據行政院衛生署研發之
      電腦系統來核算的，就本案開會時，以非醫療的處方所列
      出之藥價，就是如原審法院判決所示之金額明細」「（問
      ：本件檢察官認為被告應繳納之藥費約40餘萬元，不只上
      開附表所列之30餘萬元？）可能是收費標準與叫貨進價不
      太一樣，醫療行為的藥品收費，會比藥品進價貴，本件藥
      品的計價，應該比醫療行為藥品的收費還少，所以上開附
      表所列的金額是我們開會決定的，應是正確的」（見本院
      更(一)卷第148、149頁）等語相符，足證本件被告自費購買
      之藥品總價應為303,994元。
  (四)埔心鄉衛生所於89年 1月間所使用之電腦作業「衛生所資
      訊系統」，其有關費用欄位功能部分，經該衛生所函詢全
      國醫療資訊網台中區域資訊中心結果，據覆：「(一)由於本
      系統開發時對於有關費用欄位僅定義 4個欄位的長度，所
      以當金額超過9999元時，進位後該欄位便會出現＊＊＊＊
      符號，此為程式因欄位長度不足之正常顯示，並非計算錯
      誤所導致。(二)對於相關費用之金額，本程式已提供自動計
      算功能，無需再以手動方式更改金額，以免影響到健保費
      用申報金額之正確性」，此有該資訊中心89年 3月13日函
      附卷可稽（見89年度他字第190號偵查卷第19頁)。公訴人
      雖以上開函文(二)所載「對於相關費用之金額，本程式已提
      供自動計算功能，無需再以手動方式更改金額」等內容，
      認被告於發現電腦螢幕費用欄出現＊＊＊＊符號時，原應
      毋庸處理，該系統自會計算出實際藥價，其竟改以手動方
      式輸入藥價，主觀上應具有不法犯意云云。然查被告係擔
      任醫師，固具有醫學專業，然未必同時具有資訊專業，亦
      無證據顯示其對於上開函文(二)所載內容事前業已知悉，且
      被告係於基層醫療單位之鄉鎮衛生所服務，衡情應無前來
      診治之病患需一次付費超過9999元之經驗，是其未必有經
      驗來處理上開電腦螢幕費用欄於超過9999元，進位後會出
      現＊＊＊＊符號之問題，則被告於離職前一日，為避免醫
      療浪費而大量自費購藥，致其金額超過9999元，突然發現
      電腦螢幕費用欄出現＊＊＊＊符號，誤認係電腦關於費用
      自動計算系統出現問題，復因其係於看診之些微空檔時間
      輸入，於時間甚為緊迫之情形下，改依手動方式粗估費用
      總額，實難認其有何違背社會通念常情之處，殊不能於無
      確切證據可資證明被告於事前對於該費用計算系統於超過
      9999元時，仍可自動計算費用之功能具有主觀認識，遽依
      該系統客觀存在之功能，逕認被告必然事前知悉而具有不
      法之犯意甚明。
  (五)被告自費所購各類藥品種類，其中以其個人名義者計有30
      種，以徐莊玫瑛名義者計有27種，以張麗卿名義者計有11
      種，以楊陳麗觀名義者計有13種，合計共有81種之多，且
      各種藥品之數量亦非全然一致，有該等處方箋所記載之藥
      品名稱明細表及以中文註明藥品名稱、使用方法、使用天
      數之藥品中文明細表各 4份在卷可據（見外放證物編號
      第8至13頁)。公訴人雖以被告具有醫師資格，依法亦可調
      配藥品，平時於開立處方箋時對藥價亦應有一定之認識，
      且依臺灣省立醫療院所收費一覽表、行政院衛生署所屬醫
      療機構收費之規定，均規定普通藥（劑費）以進價加 20%
      計收，高價藥（劑費）以進價加 15%計收，是實際上被告
      應繳納之藥費應約 40萬元而不只303,994元，然其取走藥
      品後卻僅支付4分之1不到之藥價，因而認定被告具有侵占
      （或詐欺）公有財物之故意云云。然查被告擔任醫師並兼
      衛生所主任，固堪信其對藥價尚不至於全無認識，惟其主
      要之職責既仍在於實施醫療行為，對於如何用藥治病，固
      知之甚稔，然有關藥價應非其醫療專業之核心，要難推認
      被告對各類藥品之價格均明確知悉。又本件被告所自費購
      買之藥品種類高達81種，各種藥品之數量亦不一致，已如
      前述，衡情自難期其能詳記上開81類藥品價格，且被告係
      於離職前一日，利用看診之些微空檔輸入藥品名稱，客觀
      上時間顯然甚為緊迫，亦乏充分時間回憶思索，參諸前揭
      全國醫療資訊網台中區域資訊中心89年 3月13日函稱「衛
      生所資訊系統」開發時，對於有關費用欄位僅定義 4個欄
      位的長度，所以當金額超過9999元時，進位後該欄位便會
      出現＊＊＊＊符號，再對照卷附處方箋，分別呈現「診察
      220、內服＊＊＊＊、外用1833、注射750、藥服20、自付
      ＊＊＊＊」「診察＊＊＊＊、內服1760、藥服20、自付＊
      ＊＊」「診察 220、內服＊＊＊＊、外用9534、注射3427
      、藥服 20、自付＊＊＊＊」「診察220、內服＊＊＊＊、
      外用5495、藥服20、自付＊＊＊＊」（見外放證物編號
      第8、10、11、13頁)，足見被告辯稱係於輸入藥價超過99
      99元時，費用欄出現＊＊＊＊符號，誤認電腦自動計費系
      統出現問題，乃自行斟酌於出現＊＊＊＊符號時，大約輸
      入一半藥名，而以每張藥品明細表粗估其藥價約為2倍即2
      0,000元，並於最後一張明細表，除20,000元外再加估10,
      000 元，以避免總價不足等情，殆有可能。蓋被告果真有
      侵占或詐取公有財物之不法犯意，依其所購藥品種類之單
      價均計算至「角」、「分」，衡諸常理實難湊成百元或千
      元以上之整數，被告身為醫師，復曾赴美國哈佛大學進修
      ，取得公共衛生碩士學位，智識程度極高，豈會愚至以「
      20,000元」或「30,000元」之萬元整數為其所自費購藥之
      費用總額，而於形式上徒然引人生疑？況被告擔任埔心鄉
      衛生所主任逾 3年，對於藥品數量於開立處方箋後，將自
      動扣除庫存量之電腦系統設計，且會計、出納及總務人員
      每月均應依據電腦處理之各項資訊，加以結算查核，製作
      相關業務報表等情，當知之甚詳，參諸被告離職後，係自
      行在埔心鄉衛生所附近開設診所，並非遠走高飛或匿而不
      見，豈有僅為區區213,993.15元之藥品，明知20日後一定
      事發，且必將因此項貪污之重罪而斷送醫師崇高之名位及
      未來美好的人生，仍執意為之之理。是此部分亦難於無確
      切證據可資證明被告於事前對於其所購藥物總額有所具體
      認識，即逕以被告身為醫師，對藥品價格應有認識，及其
      粗估之總額與實際計算總額具有相當落差等情狀，遽然臆
      測被告必係故意減列藥價以侵占差額之公有財物或利用務
      上之機會詐取財物。
  (六)被告辯稱其有事先言明藥費多退少補乙節，業據陳素貞於
      原審法院供稱：當天丙○○告訴我他要自費買藥，已經過
      二樓總務及會計同意，當時我看到自費處方箋，上面的金
      額是90,000元整數，與一般情形計算到元、角、分不一樣
      ，我懷疑，就去問掛號兼收費的蕭美惠，蕭美惠說丙○○
      曾經言明月底算出再多退少補等語（見原審卷第2宗第383
      頁）；於本院證稱：「（問：楊醫師當天自費購藥是否有
      列印四張處方箋及收據？)有的」「（問：這4張金額共多
      少？）合計90,000元，我也覺得很奇怪，我問收費小姐，
      他說楊醫師有跟他說月底報表出來後多退少補」等語（見
      本院更(一)卷第146頁)，則被告所辯尚非無據。雖證人蕭美
      惠於原審證述：電腦列出的實際金額就是90,000元，所以
      我收90,000元，丙○○沒有說不夠再找他拿，也沒有說是
      粗估之金額等語（見原審卷第2宗第298、299頁)。證人乙○○於偵查中證稱：「做移交清冊，發現盈餘變成負債，
      成本大於盈餘，去查，才發現他開的這 4張藥方價格差太
      多」「 (問：丙○○拿藥時，有沒有說短少金額會補差額
      ？）沒有，在發現時我向他催討，他才補差額」等語（見
      偵卷第29、82頁）；在原審及本院審理時，亦為相同之證
      詞（見原審卷第2宗第238、239頁、本院上訴卷第267、27
      2、273頁）。證人丁○○於原審證稱：「 (問：89年1月1
      0日90,000元可有交給你？)有，我那時辦出納，當天下午
      蕭美惠拿給我，因為已下班，所以隔天我就要工友拿去農
      會存，我知道這90,000元是丙○○拿給蕭美惠，蕭美惠沒
      有說什麼用途，我想是門診收入」「我以為是門診收入，
      我也沒有跟他們討論自費購藥的事」「我也沒有聽到買藥
      多退少補的事，在2月初，我才知道這件事」等語(見原審
      卷第1宗第103、104頁）。惟上開4張實際金額不符處方箋
      之掛號名義人，其中僅一張係以被告名義為之，其餘則係
      分別以楊陳麗觀、徐莊玫瑛、張麗卿等人名義為之，倘證
      人乙○○對於被告欲自費購藥一事，事先全然不知情，衡
      情豈會不先向楊陳麗觀、徐莊玫瑛、張麗卿等人詢問，而
      直接找丙○○反應以補足款項？且證人蕭美惠倘非事先知
      悉被告欲自費購藥，豈會任意收受被告所交付之現金90,0
      00元？另依卷附埔心鄉衛生所日報表，每日相關收入僅約
      數千元，證人丁○○倘非對於當日該筆於下班後始交付之
      大額款項，係被告丙○○自費購藥所支付之費用，已事先
      有所認識，豈會於蕭美惠單獨交付之際，逕予收受而不加
      聞問？再者，證人楊月珍於原審證稱：我係擔任護理師，
      負責注射及跟診之工作，當天曾協助整理針劑，且本件自
      費所購藥劑包裝紙箱上以簽字筆註記「主任」等字樣是我
      所書寫等語（見原審卷第2宗第290至292頁)，則倘非證人
      楊月珍事前就被告自費購藥一事有所知悉，豈會親自於該
      裝有藥劑之紙箱上以簽字筆註記「主任」字樣？是綜上各
      情以觀，堪認證人乙○○、蕭美惠、丁○○、楊月珍等人
      對於被告於離職前一日有「自費購藥」乙事，均於事前知
      悉無訛，渠等所稱事前全然不知情云云，要難採信。又證
      人楊秀診於89年 2月10之簽呈載有「此事發生原委，本所
      同仁均不知情，然吾等均為公僕，當秉持職務清廉原則，
      依法行政，為顧及同仁權益，希望兼代主任（指乙○○）
      能同意向上級報備」等語（見外放證物編號第2頁)，顯
      見埔心鄉衛生所有關人員，確有深怕因被告自費購藥乙事
      遭受上級查辦，致影響其自身權益，此應係證人乙○○、
      蕭美惠、丁○○、楊月珍既皆事先知悉被告自費購藥，卻
      於本案偵審均稱述不知情之原委。證人乙○○、蕭美惠、
      楊月珍就被告自費購藥乙事既未能據實陳述，則渠等證述
      被告未事先言明90,000元係粗估金額，將多退少補云云，
      乃屬必然，否則即係自相矛盾，是尚不能以證人乙○○、
      蕭美惠、楊月珍此項存有不實可能之證言，遽認被告未曾
      表明多退少補，進而推論被告有侵占公有財物或利用務上
      之機會詐取財物之行為。況證人乙○○、楊月珍就「『問
      ：楊主任（丙○○）有沒有告訴你自費購藥將（於日後）
      多退少補？』『答：沒有』「『問：案發當天（89年1 月
      10日）下午，楊主任（丙○○）有沒有告訴你自費購藥將
      （於日後）多退少補？』『答：沒有』」等問答，經測謊
      鑑定結果，均因圖譜反應欠缺一致性，無法鑑判等情，有
      內政部警政署刑事警察局96年8月24日刑鑑字第096013144
      0號鑑定書在卷可憑（見本院更(三)卷第126至133頁)。苟證
      人乙○○、楊月珍就被告未曾告知購藥費用將多退少補乙
      節所為之陳述，確屬真實，則在接受測謊時，應會圖譜反
      應一致，而可判定並無不實之情形，然經鑑定結果，竟有
      圖譜反應欠缺一致性之現象，益證渠等此項陳述應非真實
      可信，自難執該等與事實不符之證詞，作為不利被告之認
      定。
  (七)綜上所述，檢察官前揭所舉之證據，尚不足以使本院形成
      被告有侵占公有財物或利用務上之機會詐取財物之心證。
      此外，本院在得依或應依職權調查證據之範圍內，復查無
      其他積極明確之證據，足以認定被告有檢察官所指侵占公
      有財物或利用務上之機會詐取財物之罪行，此部分自屬不
      能證明被告犯罪。
四、被告行為後，94年2月2日修正公布之刑法、95年 5月17日刪
    除公布之罰金罰鍰提高標準條例第2條及95年6月14日增訂公
    布之刑法施行法第1條之1，均業於95年7月1日施行，應依刑
    法第2條第1項之規定比較應適用之法律如下：
  (一)論罪量刑方面：
    １、比較原則：應就罪刑有關之共犯、未遂犯、想像競合犯
        、牽連犯、連續犯、結合犯、以及各種加重原因（如累
        犯加重等）、各種減輕原因（如自首減輕等）暨其他法
        定加減原因（如身分加減）與加減例等一切情形，綜其
        全部罪刑之結果而為比較。另從刑附屬於主刑，應依主
        刑所適用之法律（最高法院95年第 8次刑事庭會議決議
        參照）。
    ２、修正刑法第33條第 5款規定：「罰金：新臺幣一千元以
        上，以百元計算之」，且增訂刑法施行法第1條之1規定
        ：「中華民國九十四年一月七日刑法修正施行後，刑法
        分則編所定罰金之貨幣單位為新臺幣。九十四年一月七
        日刑法修正時，刑法分則編未修正之條文定有罰金者，
        自九十四年一月七日刑法修正施行後，就其所定數額提
        高為三十倍。但七十二年六月二十六日至九十四年一月
        七日新增或修正之條文，就其所定數額提高為三倍」，
        經比較修正前刑法第33條第 5款、罰金罰鍰提高標準條
        例第 1條前段、現行法規所定貨幣單位折算新臺幣標準
        第2條等規定之適用結果，有關刑法第215條法定刑罰金
        部分之最高額固均相同，惟最低額於修正前為銀元10元
        即新臺幣30元；修正後則為新臺幣1000元，是此部分自
        以修正前之法律較有利於行為人。
    ３、綜上比較結果，修正之法律未較有利於行為人，有關罪
        刑自應全部適用修正前之法律。
  (二)非關罪刑之裁量權行使部分：
    １、依修正前刑法第41條第 1項前段及刪除前罰金罰鍰提高
        標準條例第 2條規定，關於易科罰金之折算標準為銀元
        100元、200元、300元，而修正後刑法第41條第1項前段
        規定之折算標準為新臺幣1000元、2000元、3000元，自
        以適用修正前刑法第41條第 1項前段、刪除前罰金罰鍰
        提高標準條例第2條之規定，諭知以銀元300元即新臺幣
        900元折算1日為易科罰金之折算標準，對行為人較為有
        利。
    ２、宣告緩刑之要件，修正刑法第74條第1款、第2款擴大適
        用之範圍，使其及於曾因過失犯罪受徒刑以上刑之宣告
        者，自較有利於行人，有關諭知緩刑，當應適用修正刑
        法第74條之規定（最高法院95年第 8次刑事庭會議決議
        參照）。
五、核被告所為，係犯刑法第216條、第215條行使業務登載不實
    文書罪。公訴人認被告係犯刑法第216條、第213條行使公務
    員登載不實文書罪，起訴法條尚有未洽，惟其起訴之基本社
    會事實同一，爰變更檢察官所引應適用之法條。被告業務不
    實登載之低度行為，應為行使該業務登載不實文書之高度行
    為所吸收，不另論罪。又連續犯之成立，除主觀上須基於一
    個概括之犯意外，客觀上須先後數行為，逐次實施而具有連
    續性，侵害數個同性質之法益，其每一前行為與次行為，依
    一般社會觀念，在時間差距上，可以分開，在刑法評價上，
    各具獨立性，每次行為皆可獨立成罪構成同一罪名，始足當
    之。若數行為於同時同地或密切接近之時地實施，侵害同一
    法益，各行為之獨立性極為薄弱，依一般社會觀念，在時間
    差距上，難以強行分開，在刑法評價上，以視為數個舉動之
    接續施行，合為包括之一行為予以評價，較為合理，則屬接
    續犯，而為包括之一罪（最高法院86年台上字第3295號判決
    要旨參照)。本件被告係於89年1月10日下午，利用同一機會
    ，接連多次在上開處方箋上為不實之登載，並持以行使，顯
    見被告係基於單一之犯意，利用同一機會，接續多次實施上
    開犯罪，且侵害同一法益，自應成立接續犯之包括一罪，為
    單純一罪，公訴意旨認係連續犯，容有誤會。
六、原審疏查，為被告無罪之諭知，容有未洽，檢察官上訴意旨
    認被告在自費處方箋之診斷欄內，虛偽登載「其他急性上呼
    吸道感染」，應涉犯刑法第 215條之業上文書登載不實罪，
    指摘原判決不當，為有理由，應由本院將原判決關於被告部
    分撤銷。爰審酌被告未有犯罪紀錄之品行（參卷附臺灣高等
    法院被告前案紀錄表）、智識程度、生活狀況，犯罪之動機
    、目的並非不堪，手段亦屬平和，所生損害非大及否認犯行
    之犯後態度等一切情狀，量處被告有期徒刑 6月，並諭知易
    科罰金之折算標準。又被告犯罪之時間在96年 4月24日以前
    ，無中華民國九十六年罪犯減刑條例第3條第1項所定不予減
    刑之情形，合於減刑條件，爰併為諭知減為有期徒刑 3月及
    易科罰金之折算標準。再者，被告未曾因故意犯罪受有期徒
    刑以上刑之宣告，有臺灣高等法院被告前案紀錄表在卷可憑
    ，其因一時失慮，致觸犯刑章，經此偵審程序及罪刑宣告之
    教訓，當知所警惕，應無再犯之虞，本院認對其所宣告之刑
    以暫不執行為適當，併予宣告緩刑 2年，以啟自新。至公訴
    意旨認被告尚涉有侵占公有財物或利用務上之機會詐取財物
    等罪嫌部分，乃屬不能證明被告犯罪，業如前述（原審諭知
    被告無罪，檢察官上訴就此部分並未指摘原審判決不當），
    惟公訴人認此部分與前揭論罪部分有牽連犯裁判上一罪之關
    係，爰不另為無罪之諭知，附此敘明。
七、據上論結，應依刑事訴訟法第369條第 1項前段、第364條、
    第299條第1項前段、第300條，刑法第2條第1項前段、第216
    條、第215條，修正前刑法第41條第 1項前段，刑法第74條1
    項第 1款，刑法施行法第1條之1，修正刪除前罰金罰鍰提高
    標準條例第 2條，中華民國九十六年罪犯減刑條例第2條第1
    項第3款、第7條、第9條，判決如主文。
本案經檢察官甲○○到庭執行職務。
中    華    民    國    97    年    5     月    21    日
            刑事第六庭    審判長法  官  李  文  雄
                                法  官  林  靜  芬
                                法  官  張  恩  賜
上列正本證明與原本無異。
檢察官如不服本判決應於收受本判決後10日內向本院提出上訴書
狀，其未敘述上訴理由者，並得於提起上訴後10日內向本院補提
理由書狀（均須按他造當事人之人數附繕本）「切勿逕送上級法
院」。
被告不得上訴。
                                書記官  陳  如  慧
中    華    民    國    97    年    5     月    21    日
附錄論罪科刑法條
刑法第216條：
行使第二百十條至第二百十五條之文書者，依偽造、變造文書或
登載不實事項或使登載不實事項之規定處斷。
刑法第215條：
從事業務之人，明知為不實之事項，而登載於其業務上作成之文
書，足以生損害於公眾或他人者，處三年以下有期徒刑、拘役或
五百元以下罰金。


司法院資訊處製作；財團法人民間司法改革基金會備份。
